【裁判字號】    98,重訴,129
【裁判日期】    991026
【裁判案由】    損害賠償
【裁判全文】
臺灣彰化地方法院民事判決  98年度重訴字第129號
原      告  甲○○
訴訟代理人  黃秀蘭律師
被      告  丁○○
訴訟代理人  乙○○
被      告  丙○○
訴訟代理人  劉思顯律師
上列當事人間請求侵權行為損害賠償事件，本院於民國99年10月
12日言詞辯論終結，判決如下：
    主  文
(一)被告丙○○應給付原告新臺幣貳拾伍萬肆仟玖佰拾玖元及自
  民國98年11月3日起至清償日止按週年利率百分之五計算之利
  息。
(二)原告其餘之訴及該部分假執行之聲請均駁回。
(三)訴訟費用由被告丙○○負擔百分之三；餘由原告負擔。
(四)本判決得假執行，但被告丙○○如於執行標的物拍定、變賣或
  物之交付前以新台幣貳拾伍萬肆仟玖佰拾玖元為原告預供擔
  保後得免為假執行。
    事實及理由
一、原告起訴主張略以：原告於民國（下同）96年9月17日上午7
    時30分許騎乘牌照號碼7GB-659號重機車，由彰化往烏日方
    向行駛之上班途中，因橋上兩側橋樑施工緣故，使得橋上路
    面只剩雙線道可供行駛，於行經大肚橋時，原告遠遠的即注
    意到其原本行駛之外側車道前方有工程車在施工，且占據整
    個外側車道，故前方行駛中之所有車輛亦因該工程車施工緣
    故，均紛紛往內側車道切換行駛，原告亦在此情況下，先觀
    看內側車道是否有來車後，先行打好左邊方向燈準備切換進
    入內側車道，此時，被告丁○○駕駛牌照號碼4907-DM自小
    客車快速由被告所騎乘之機車後方駛來，原告先讓被告丁○○之汽車先行一段距離後，原告再將所騎乘之機車再次準備
    切換進入內側車道，就在原告將機車切換進入內側車道之當
    下，被告丁○○所駕駛之自小客車與前車未保持安全距離且
    毫無預警的直接衝撞前方訴外人戊○○所駕駛之牌照號碼
    QM-5017小客車，致使原告無法閃避，而所騎乘之機車稍微
    擦撞到被告丁○○車輛之右後方保險桿，原告因而連人帶同
    機車摔擲出去並在地面上滑行了約15公尺距離，最後在訴外
    人戊○○所駕車輛（即牌照號碼QM-5017）與訴外人己○○
    所駕車輛（牌照號碼A6-2779）間之中間靠中線之方向位置
    方停下來，原告即躺在該位置上，此時被告丙○○駕駛牌照
    號碼8092-SF自小客車在同向之外側車道快速行而駛而來，
    被告竟未注意車前狀況而將當時已躺在地面上之原告之右腳
    小腿碾壓而過後並未停車，繼續往前行駛再將左前輪再碾壓
    過原告之右手手掌背，此時，有路人大聲向被告丙○○喊叫
    「你壓到人了」，被告丙○○竟未立即將車輛採取停煞卻
    再行倒車，在原告右腳小腿及右手掌背相同之位置再碾壓一
    次，最後才將車停下，被告丙○○之行為已造成原告右腳小
    腿及右手手掌背嚴重壓傷，造成原告之右小腿前脛動、靜脈
    皆斷裂，當時原告已有生命危險，經人送到彰化基督教醫院
    （下稱彰基醫院）救治，彰基醫院看到原告之右小腿前脛動
    、靜脈皆斷，不敢再為救治，建議家屬轉院，原告遂由家屬
    送至台中榮總醫院救治，抵院時醫生建議因已危急生命，應
    趕快截肢，原告之母不忍將原告右小腿截肢，苦苦懇求醫生
    全力救治而挽回生命，因被告丁○○未保持行車安全距離及
    未注意車前狀況，被告丙○○應注意、能注意而未注意車前
    狀況，及被告丙○○在其第一次碾壓原告之時未採取煞停動
    作之過失行為，而造成原告因被告二人過失行為使原告受有
    「右手背開放性傷口，右下肢脛前動、靜脈斷裂、右脛骨骨
    折、右側脛腓骨開放性骨折、右手撕裂傷、右下肢脛動脈損
    傷」之傷害，最終更導致原告形成「右踝變形、右足爪狀趾
    、右拇趾甲溝炎」，爰依民法第184條第1項、第185條第1項
    、第193條第1項、第195條第1項規定向被告等請求賠償(1)醫
    藥費新台幣（下同）283,483元。(2)增加生活支出1,026, 386
    元。(3)工作損失：原告96年3至8月平均薪資為26,785元，共
    15月為401,775元，原告爰向被告請求上開數額。(4)因原告右
    足成爪狀趾，依勞工保險殘障給付標準所載為10級殘廢，喪
    失勞動力為46.14％，計算式為26,785元×12月×21.3092（
    原告尚可工作39年之霍夫曼係數）＝3,160,222元，原告向被
    告請求上開數額。(5)慰撫金：原告因被告二人之過失導致重
    傷害，經多次開刀其身體精神所受折磨非常人所能承受，原
    告尚未婚，下肢已呈殘廢，精神打擊重大，故請求300萬元精
    神慰撫金。綜上，求為判決：被告等應連帶給付原告7,871
    ,866元及自96年9月17日起至清償日止按年息百分之五計算之
    利息等語。
二、被告等抗辯主張則略以：
(1)被告丙○○略以：原告之右手右腳確實受有傷害，但並無資料
  顯示被告倒車時有再次碾過原告之右手或右腳，因原告起訴主
  張以「被告丙○○駕駛牌照號碼8092-SF自小客車快速行駛而
  來，被告竟未注意車前狀況而將當時已躺在地面上原告之右小
  腿碾壓而過…，繼續往前行駛再將左輪再壓碾過原告之右手臂
  ，此時，有路人大聲向被告丙○○喊叫『你壓到人了』，被告
  再行倒車，在原告右腳小腿及右手掌背相同位置再碾壓一次，
  最後才將車子停下來」，與原告於96年10月29日在彰化分局大
  竹派出所陳稱：「擦撞而倒地肇事，肇事後我看見右手遭
  8092-SF自小客車的左前輪壓在輪下，因路人見我的手被壓在
  輪下，就叫8092-SF 自小客車駕駛往後退約3-4 公尺並以左前
  輪壓斷我的右腳而受傷肇事」，原告於警局時僅陳稱被告車輛
  前進時壓到原告右手，倒車時才壓到右腳，與起訴狀所稱先壓
  到原告右腳再壓到右手前後不一，又原告認為被告倒車時碾過
  其右腳，，是因被告倒車時原告感覺右腳疼痛，被告並未目睹
  之，另參考證人戊○○及己○○之庭訊證詞，並未見被告有倒
  車之行為，被告駕駛中無法預料原告失控之行為，基於信賴保
  護原則，被告應屬無過失，又有台灣彰化地方法院檢察署不起
  訴處分書、台灣高等法院台中分院檢察署駁回原告再議聲請書
  及鈞院駁回原告聲請交付審判之刑事裁定可稽，又原告請求醫
  療費用應扣除健保給付，另增加生活費用無法證明與系爭事件
  有關，又工作損失依休假記錄應為11.5月而非15月，又對原告
  喪失之勞動力百分之46.14 雖不爭，但認應以基本工資1 萬
  7280元為計算基準，又慰撫金300 萬元過高，認以30萬元為當
  ，並主張過失相抵，請求駁回原告之訴如受不利判決願供擔保
  請求免為假執行之宣告等語。
(2)被告丁○○略以：認被告不應負責，因為有台灣彰化地方法院
  檢察署不起訴處分書、台灣高等法院台中分院檢察署駁回原告
  再議聲請書及鈞院駁回原告聲請交付審判之刑事裁定可稽，請
  求駁回原告之訴等語
三、本院查：原告雖主張被告丙○○距離原告肇事地點有15公尺
    之反應距離，為被告所否認，觀諸被告丙○○於警局之筆錄
    以：「我駕駛小客車8092-SF 號沿中山路三段大肚橋上第二
    車道往台中方向行駛，然後突然我車輛左側門被撞倒，我發
    現的的時候馬上將車子停下來，我馬上搖下車窗，有路人叫
    我倒車」，與原告在警訊所述：「我看見沿我車同方向，同
    車道前之4907-DM 小客車未煞車，直接以前車頭撞擊前方之
    QM- 5017自小客車後尾，我發現後馬上煞車並向右閃避，但
    還是來不及，以致我車以前輪擋泥板擦撞4907-DM 小客車右
    後車尾而我人往前飛去，機車向第二車道衝出去再致使我車
    右側車身與我車同方向行駛之8092-SF 自小客車左側車身擦
    撞而倒地」（見彰化地方法院檢察署96年度偵字第11449 號
    偵查卷第5 及9 頁），適見原告之汽車係猝不及防備下為原
    告機車所撞及，被告要無所謂之反應距離，故上開鑑定書以
    「丙○○駕駛自小客車肇事後被後方重機車撞及，無法防範
    ，為肇事因素」本院認為可採，本件應審究者為被告丙○○
    於車禍發生後之倒車行為是否有過失及與本件原告之受傷是
    否有因果關係，丙○○與警訊時稱：「肇事時我立即停車，
    有路人要我馬上倒車，我想路人會要我倒車，我心想那麼可
    能是有人在我車子旁邊所以我立刻倒車」「我不知道路人是
    何人，只知道一位路人叫我倒車的，其真實年籍資料我不知
    道」（見上開偵查卷筆錄第9 頁），又於本院審理時被法官
    訊及（車門可以打開，為何不打開時）陳述以；「很直覺反
    應，聽到快倒車，我就倒車」，另被法官訊及（如何知道倒
    多少距離？不是壓到車下的人，而是救車下的人，你如何決
    定？）陳述以：「我很直覺反應，旁邊沒有人指揮我要倒車
    多少距離」（見99年2 月23日言詞審理筆錄），再參以原告
    於警訊（被訊及你如何知道你的右腳是遭8092-SF 自小客車
    左前輪壓斷）陳述以：「因為該8092-SF 自小客車倒車時，
    我感覺我的右腳疼痛，所以我認為我的右腳是遭8092-SF 自
    小客車在倒車時壓斷的」，則本件被告對第1 階段原告因未
    保持安全距離及注意車前狀況撞及被告丙○○之左側車門固
    無可歸責性，惟對被碾壓在其車輛左輪之下之原告依用路人
    之協力幫助之義務，有妥善排除危機及救助原告之義務，即
    應開車門確定原告躺臥之位置，在確定之他人指揮下小心挪
    移車輛，避免傷及原告，本件原告在未確定原告所在位置之
    情形下僅依在場不明人士之指揮，即貿然將車輛倒退，依道
    路交通管理條例第50條第1 項第2 款規定倒車前未顯示倒車
    燈光，或倒車時不注意其他車輛或行人，處新台幣600 元以
    上1500元以下罰鍰，按道路交通規則及道路交通管理處罰條
    例均屬「保護他人之法律」即防止損害發生之法律，駕駛人
    違反保護他人之法律依民法第184 條第2 項規定，推定其有
    過失，又於88年4 月21日總統命令修正新增民法第191 條之
    2 規定「汽車、機車或其他非依軌道行駛之動力車輛，在使
    用中加損害於他人者，駕駛人應賠償因此所生之損害。但於
    防止損害之發生，已盡相當之注意者，不在此限。」，此為
    參酌外國立法例，對汽、機車肇事責任加以特別規定，又此
    與民法第187 條法定代理人之責任及第188 條僱用人之責任
    ，均為相同規範舉證責任倒置，即一發生損害駕駛人即應負
    賠償責任，但將舉證責任倒置，駕駛人若證明防止損害之發
    生已盡相當之注意者，始可免責，本件原告之手腳所受傷害
    部分原因與被告之過失倒車確有因果關係及可歸責性至堪認
    定，雖第1 次碾壓與第2 次倒車之碾壓致原告所受傷害孰者
    為重孰者為輕難以判斷，依民法第185 條第1 項之規定「數
    人共同不法侵害他人之權利者，連帶負損害賠償責任﹔不能
    知其中孰為加害人者，亦同。」意旨，可類推適用本件過失
    責任之原因事實，即被告仍應為第2 次倒車不當之過失行為
    負責至堪認定。
四、惟原告請求被告賠償之費用，是否應予准許分敘如下：(1)
    醫藥費用部分經兩造以單據共同計算為53,793元（見99年10
    月12日言詞審理筆錄），此部分即應准許。(2)增加生活費支
    出：除親人看護之時間為14又2分之1月，應刪減為87萬元（
    2000元×30日×14又1/2月＝870,000元），加上多次開刀、
    復健、門診而支出之加油費、醫院停車費、營養品及相關藥
    品之費用共計126,386元有其提出之收據在卷可稽，與上開
    87萬元相加為996,386元，此部分應准所許。(3)工作損失：
    原告96年3至8月之平均薪資為26,785元，工作損失為26,
    785元×14又1/2月＝388,382元（元以下四捨五入，下同）
    ，原告所請於此範圍應准所許。(4)減少勞動力，按損害賠償
    ，除法律另有規定或契約另有訂定外，固在於填補債權人所
    受損害及所失利益，民法第216條定有明文。惟無論所受損
    害抑所失利益，被害人賠償損害之請求權，以受有實際上之
    損害為成立要件，本件原告右足成爪狀趾，依行政院國軍退
    除役官兵輔導委員會臺中榮民總醫院99年8月11日中榮醫企
    字第0990013880號函所示：「貴院請鑑定甲○○病情案，依
    所附資料查渠殘廢等級為十級，喪失勞動能力為46.14％」
    ，原告依據車禍前薪資請求為於法有據，被告抗辯以勞工基
    本薪資請求為無憑而不可採，原告可請求之數額為3,160,
    222 元（26,785元×12月×21.3092（原告尚可工作39年之
    霍夫曼系數）×46.14％＝3,160,222元）。(5)精神慰藉金部
    份：查原告受傷多處，肉體、精神確受極大痛苦，本院斟酌
    實際情況，及兩造之身分、地位，原告請求3,000,000元，
    自嫌過高應予核減為50萬元。又被告引用民法第217條第1項
    規定「損害之發生或擴大，被害人與有過失者，法院得減輕
    賠償金額，或免除之。」主張過失相抵，查本件原告受傷確
    係因其駕駛機車未保持安全距離未注意車前狀況為最大過失
    因素，被告正常駕駛本不必負責，僅因猝然遭遇意外狀況而
    未能及時按正常行車作業程序排除損害，本件被害人自有重
    大過失，按損害之發生或擴大，法院得減輕金額或免除之，
    固為民法第217條第1項所明訂，然法院對於賠償金額減至何
    程度，抑為完全免除，雖有裁量之自由，但應斟酌雙方原因
    力之強弱與過失之輕重以定之（見最高法院86年度台上字第
    1065號判決），本院參酌上開情狀，認被告應負之過失比例
    為百分之5，原告應自負百分之95之責任，方屬公允，又原告
    得請求之金額為254,939元（(1)53,793元＋(2)996,386元＋(3)
    388,382元＋(4)3,160,222元＋(5)50萬元＝5,098,783元。5,
    098,783元×5％＝254,939元），逾此數額之請求，為無理由
    。綜上所述，原告本於侵權行為損害賠償規定，請求被告丙○○賠償，於254,939元範圍內，為屬正當，應予准許，其餘
    逾此範圍之請求，則非有據，應予駁回，又其併請求自車禍
    發生日起算之遲延利息，按民法第229條第1項規定「給付有
    確定期限者，債務人自期限屆滿時起，負遲延責任。給付無
    確定期限者，債務人於債權人得請求給付時，經其催告而未
    為給付，自受催告時起，負遲延責任。其經債權人起訴而送
    達訴狀，或依督促程序送達支付命令，或為其他相類之行為
    者，與催告有同一之效力。」，依上開規定本件原告僅得請
    求自起訴狀繕本送達翌日（即98年11月3日）起至清償日止
    之法定遲延利息，核無不合併予准許，超過部分則不應准許
    。
五、另查：原告主張本件被告丁○○涉及侵權行為部分，惟查本
    件車禍發生依其所述固係「被告丁○○駕駛牌照號碼4907-D
    M自小客車快速由原告所騎乘之機車後方駛來，原告先讓被
    告丁○○之汽車先行一段距離後，原告再將所騎乘之機車再
    次準備切換進入內側車道，就在原告將機車切換進入內側車
    道之當下，被告丁○○所駕駛之自小客車與前車未保持安全
    距離且毫無預警的直接衝撞前方訴外人戊○○所駕駛之牌照
    號碼QM-5017小客車，致使原告無法閃避，而所騎乘之機車
    稍微擦撞到被告丁○○車輛之右後方保險桿」，雖然被告丁○○未保持安全距離為追撞訴外人戊○○所駕駛之牌照號碼
    QM-5017小客車之原因，但並非使原告受傷之原因，因其間
    難認有相當因果關係，按損害賠償之債之成立，其損害之發
    生與有責之原因事實間，所謂相當因果關係，係指依經驗法
    則，綜合行為當時所存在之一切事實，為客觀之事後審查，
    在一般情形下，有此環境、有此行為之同一條件，足以發生
    同一之結果者，該條件即為發生結果之相當條件，其行為與
    結果有相當因果關係。反之，若在一般情形上，有此同一條
    件存在，依客觀之審查，不必皆發生此結果，該條件與結果
    尚非相當，而係屬偶發事實，其行為與結果間難認有相當因
    果關係（見最高法院96年度台上字第2032號判決），本件係
    原告駕駛重機車行經施工路段超速且未注意車前狀況，由後
    撞擊前方已肇事之被告丁○○車輛，換言之，原告受傷之原
    因係自己之行為所肇致，如其注意車前狀況及保持安全距離
    ，雖前方有車禍發生亦不致於發生追撞，有台灣省彰化縣區
    行車事故鑑定委員會彰鑑字第0975600593號鑑定意見足參，
    是原告向被告丁○○之請求部分為無理由，不應准許，其假
    執行之宣告併予駁回。
六、原告及被告丙○○陳明願供據保，聲請宣告假執行或免為假
    執行，經核其勝訴部份，本院所命給付之金額未逾50萬元，
    依民事訴訟法第389條第1項第5款職權為假執行之宣告，另
    免供擔保部分合於法律規定，爰酌定相當擔保金額宣告之；
    其餘假執行之聲請，因訴之駁回而失所附麗，不予准許。
七、本件事證已臻明確，兩造其餘攻擊防禦方法，均與本件判決
    結果不生影響，無一一論究之必要，並此敘明。
八、結論：本件原告之訴，為一部有理由，一部無理由，並依民
    事訴訟法第79條、第389條第1項第5款、第392條第2項，判
    決如主文。
中    華    民    國    99    年    10    月    26    日
                  民事第二庭    法  官  李言孫
以上正本係照原本作成。
如不服本判決，應於判決送達後20日內向本院提出上訴狀。如委
任律師提起上訴者，應一併繳納上訴審裁判費。
中    華    民    國    99    年    10    月    26    日
                                書記官  詹國立

司法院資訊處製作；財團法人民間司法改革基金會備份。
